【裁判字號】    97,消債清,32
【裁判日期】    971231
【裁判案由】    清算事件
【裁判全文】
臺灣基隆地方法院民事裁定            97年度消債清字第32號
債  務  人  甲○○
上列當事人因消費者債務清理事件聲請清算，本院裁定如下：
    主  文
聲請駁回。
聲請費用由聲請人負擔。
    理  由
一、按聲請更生或清算不合程式或不備其他要件者，法院應以裁
    定駁回之，但其情形可以補正者，法院應定期間先命補正﹔
    又債務人與金融機構協商成立者，不得聲請更生或清算。但
    因不可歸責於己之事由，致履行顯有重大困難者，不在此限
    ﹔本條例施行前，債務人依金融主管機關協調成立之中華民
    國銀行公會會員辦理消費金融案件無擔保債務協商機制與金
    融機構成立之協商，準用前項之規定，消費者債務清理條例
    （下稱本條例）第8條、第151條第5項、第6項分別定有明文
    。衡諸債之關係，係以當事人間之信賴關係為基礎，為社會
    經濟組織之重要支柱，故當事人於以法律行為追求自己之利
    益之際，亦應顧及對方之利益，並考量債權債務在社會上之
    作用，本於誠實及信用之原則，行使債權及履行債務。是對
    於已陷入經濟上困境之消費者，若任其於惡性循環之債務窘
    境中生存，將衍生嚴重之社會問題，難以維持安定之社會經
    濟秩序，故為兼顧債權人、債務人雙方之利益，對陷於經濟
    上困境之消費者，乃允其於本條例施行後，得選擇以重建型
    之更生程序或清算型之清算程序清理其債務，藉以妥適調整
    債務人與債權人及其他利害關係人間之權利義務關係，保障
    債權人獲得公平受償，並謀求消費者經濟生活之重建復甦機
    會。惟對於已與金融機構協商成立，或於本條例施行前，已
    依金融主管機關協調成立之中華民國銀行公會會員辦理消費
    金融案件無擔保債務協商機制（下稱銀行公會債務協商機制
    ）與金融機構成立協商之債務人，自應受該成立協議拘束，
    按協議條件履行，僅有其後發生情事變更，在清償期間收入
    或收益不如預期，致該方案履行困難甚或履行不能，因不可
    歸責於己，始能聲請更生或清算﹔若非因不可歸責於己之事
    由，致履行顯有重大困難，僅係為圖謀減免債務，而不為債
    務之履行，自有違債權契約為誠信契約之本旨，為避免債務
    人任意毀諾已成立之協商，肇致道德危險，濫用更生或清算
    之裁判上債務清理程序，故依本條例第151條第6項準用同條
    第5項前段之規定，不得聲請更生或清算。
二、本件聲請意旨略以：聲請人有不能清償債務之情事，於本條
    例施行前曾依銀行公會債務協商機制與金融機構成立協商，
    約定每月償還新臺幣（下同）50,823元，惟聲請人每月退休
    金為54,815元，扣除每月依協商條件應清償之金額後，無法
    維持最低基本生活，勉強苦撐繳納13期後無力繼續履行該協
    議，迫不得已毀諾﹔又聲請人未經法院裁定開始更生程序或
    許可和解或宣告破產。
三、查本件聲請人具狀聲請清算，雖同時提出財產及收入狀況說
    明書、債權人清冊、96年度、95年度綜合所得稅各類所得資
    料、全國財產稅總歸戶財產查詢清單、協議書暨還款計劃、
    聯合徵信中心當事人綜合信用報告等到院，惟聲請人就「有
    不可歸責於己致履行顯有重大困難之事由與證據」僅略稱「
    每月退休金扣除每月依協商條件應清償之金額後，無法維持
    最低基本生活。」並未提出協商成立後有不可歸責於己致不
    能履行協商條件之相關證據，及漏未檢附其他相關財產資料
    。本院乃於97年12月11日以裁定命聲請人限期補正：聲請人
    與金融機構協商成立後，未能繼續依協商金額償還之原因（
    嗣後不能履約之財務、收入狀況與之前曾按期償還之財務、
    收入狀況有何改變）？亦即嗣後不能繼續依協商金額償還，
    有何不可歸責於己之事由並提出證明，及補附如裁定附表所
    示之財產資料。該裁定於97年12月16日合法送達聲請人，有
    該裁定送達證書在卷足稽。聲請人雖於97年12月24日提出民
    事陳報狀補正，然綜觀其補正之內容，就「有不可歸責於己
    致履行顯有重大困難之事由與證據」仍稱「當時收入係靠退
    休金每月平均僅約54,815元，故扣除協商月付金50,823元後
    ，剩餘3,992元，已無法支應生活最低支出。」、「大環境
    不景氣，收入無明顯增加又不穩定，同時因臺灣銀行之定存
    帳戶遭債權銀行強制凍結，導致陳報人無力繳款，…，迫不
    得已毀諾。」等語。然依聲請人之陳述，聲請人每半年所領
    之退休金及每月生活費用，在協商成立之前後並無任何明顯
    之重大改變，亦即聲請人所陳述之每月退休金約54,815元及
    聲請人生活費用之必要開銷等，在協商成立之前即已始終存
    在，而非在協商成立之後始有突發之減少或遽增，亦難認聲
    請人已補正於協商成立後有不可歸責於己致不能履行協商條
    件之相關證據。
四、況查，聲請人退休後，除退休金之收入外，自96年5月起，
    尚有任職於小瓢虫托兒所，每月約6,000元至9,000元不等之
    薪資收入，然聲請人竟未將此筆薪資收入記載於財產及收入
    狀況說明書，且經本院命補正後，仍未見聲請人陳報，是聲
    請人似有故意隱匿財產收入之圖，則聲請人是否確有還款之
    誠意，即有疑慮。又依聲請人所提出之財產及收入狀況說明
    書，聲請人每月之房屋租金含管理費竟高達19,050元，此筆
    費用雖由聲請人與其配偶共同負擔，然聲請人與配偶既均已
    身負債務，生活支出應當有所節制，有無必要花費如此高額
    之租金，誠有疑義，聲請人尚非不得選擇租金較低廉之房屋
    居住﹔再者，聲請人既稱已陷於經濟困境而不能清償債務，
    何以竟有餘裕投保防癌終身險？亦徵聲請人於協商成立後並
    未樽節開銷，據實控制收支並致力於經濟生活之復甦。況且
    聲請人之女林蕙鈺、林蕙姿皆已成年，且有工作，亦應反哺
    負擔聲請人部分生活費用加上撙節開銷，聲請人應無不能履
    行之情形。另聲請人固稱「因臺灣銀行之定存帳戶遭債權銀
    行強制凍結，導致陳報人無力繳款。」然依聲請人所提出之
    臺灣臺北地方法院執行命令影本，聲請人之定存帳戶係於97
    年4月後始遭扣押，對照聲請人於96年8月即已毀棄協商之承
    諾，其間顯然應無任何因果關係。
五、聲請人固然陳述協商條件之嚴苛，及該條件對聲請人之影響
    ，但該協商條件既然係由聲請人與最大債權銀行雙方協議所
    達成，在客觀事實並未有顯著變動之下，上述情事核屬聲請
    人在協商時可得預見，據以評估可否履行協商條件之事實，
    與「不可歸責於己之事由致履行顯有重大困難」之要件不符
    。又聲請人既有履債能力，縱有履債不便，亦得經由個別債
    權銀行所提供之「個別協商一致性方案」及「95年債務協商
    變更還款條件方案」等協商程序以求適當履債，準此，堪認
    聲請人尚乏不可歸責於己致履行顯有重大困難之情形可言。
六、綜上所述，本件聲請人既與金融機構成立協商，復未能釋明
    於協商成立後有何不可歸則於己致履行原協議顯有重大困難
    之事由，則其聲請更生顯然違背本條例第151條第6項準用第
    5項之規定，而該欠缺亦無從補正，自應駁回其清算之聲請
    ，爰裁定如主文。
中    華    民    國    97    年    12    月    31    日
                   民事庭法  官  徐世禎
以上正本係照原本作成。
如對本裁定抗告，應於本裁定送達後10日內，向本院提出抗告狀
，並繳納抗告費新臺幣1000元。
中    華    民    國    97    年    12    月    31    日
                         書記官  周素秋


司法院資訊處製作；財團法人民間司法改革基金會備份。
